臺灣桃園地方法院民事簡易判決
                                   106年度壢簡字第1383號
原      告  許弘章  

被      告  如附表（一）所示
上列當事人間請求分割共有物事件，本院於民國109 年4 月14日
言詞辯論終結，判決如下：
    主    文
一、兩造共有坐落桃園市○○區○○段○0000地號土地准予分割
    ，分割方法如附件之桃園市中壢地政事務所土地複丈成果圖
    所示：
（一）編號1074（0 ）、1074（1 ）面積1653.23 平方公尺部分
      ，應予變價分割，所得價金依附表（二）所示「變賣價金
      分配比例欄」分配予除被告許嘉珍、陳上元、劉光忠、黃
      嫆樺、鍾享澤外之各共有人。
（二）編號1074（2 ）、1074（3 ）、1074（4 ）、1074（5 ）
      、1074（6 ）、1074（7 ）面積75.57 平方公尺部分，由
      被告許嘉珍、陳上元、劉光忠、黃嫆樺、鍾享澤依附表（
      二）所示「維持共有權利範圍欄」維持共有。
（三）被告許嘉珍、陳上元、劉光忠、黃嫆樺、鍾享澤外之各共
      有人，應補償被告許嘉珍、陳上元、劉光忠、黃嫆樺、鍾
      享澤各如附表（三）「補償金額欄」所示之金額。
二、訴訟費用新臺幣1 萬4,650 元由兩造依附表（二）所示「訴
    訟費用負擔欄」所示之比例負擔。
    事實及理由
壹、程序事項：
一、按當事人死亡者，訴訟程序在有繼承人、遺產管理人或其他
    依法令應續行訴訟之人承受其訴訟以前當然停止，民事訴訟
    法第168 條定有明文。再按第168 條至第172 條及前條所定
    之承受訴訟人，於得為承受時，應即為承受之聲明；他造當
    事人，亦得聲明承受訴訟；聲明承受訴訟，應提出書狀於受
    訴法院，由法院送達於他造，同法第175 條、第176 條分別
    定有明文。經查，被告許建藏於民國107 年1 月23日死亡，
    有戶籍謄本及繼承系統表各1 份在卷可稽（見本院卷二第46
    及135 頁），經原告於107 年2 月12日具狀聲明由許建藏之
    繼承人即被告許劉錦雲、許時賓、許時鑫承受訴訟，有民事
    聲明承受訴訟狀在卷可稽（見本院卷二第158 頁）；又被告
    許應吉於107 年4 月7 日死亡，有戶籍謄本（除戶部分）足
    證（見本院卷三第107 頁），經原告於107 年7 月3 日具狀
    聲明由許應吉之繼承人即被告許張秀英、許嫦娥、許祐瑋、
    許秋嬌承受訴訟，有民事聲明承受訴訟狀附卷可查（見本院
    卷三第113 頁）；另被告許應雄於107 年11月28日死亡，有
    戶籍謄本（除戶部分）可證（見本院卷四第93頁），經原告
    於108 年1 月30日具狀聲明由許應雄之繼承人即被告許魏菊
    蘭、許旆甄、許寶玉、許秀琴、許淑惠、許秀娥、許時齊承
    受訴訟，有民事聲明承受訴訟狀存卷可佐（見本院卷四第10
    1 頁）；又被告許應波於108 年9 月10日死亡，有戶籍謄本
    （除戶部分）為證（見本院卷四第318 頁），經原告於108
    年9 月27日具狀聲明由許應波之繼承人即被告許時楷、許新
    鳳、許時炫、許時祝承受訴訟，有民事聲明承受訴訟狀在卷
    可查（見本院卷四第324 頁）；又被告許秋郎於108 年8 月
    29日死亡，有戶籍謄本（除戶部分）可證（見本院卷四第32
    7 頁），經原告於108 年10月28日具狀聲明由許秋郎之繼承
    人即被告許詹鳳嬌、許素華、許詩海、許素菁、許縤瑩、許
    素翠承受訴訟，有民事聲明承受訴訟狀附卷可查（見本院卷
    四第333 頁），並經本院將聲明承受訴訟狀送達上開繼承人
    等，命渠等承受訴訟並續行訴訟。經核於法均無不合，應予
    准許。
二、次按訴狀送達後，原告不得將原訴變更或追加他訴，但請求
    之基礎事實同一、該訴訟標的對於數人必須合一確定時，追
    加其原非當事人之人為當事人者，不在此限，民事訴訟法第
    255 條第1 項第2 款、第5 款定有明文。不變更訴訟標的，
    而補充或更正事實上或法律上之陳述者，非為訴之變更或追
    加，此亦為民事訴訟法第256 條所明定。經查：
（一）變更聲明部分：原告起訴聲明如起訴狀所載（見本院卷一
      第4 頁），嗣因訴訟繫屬中陸續有被告死亡者，而具狀將
      訴之聲明追加如107 年8 月17日民事陳報狀（十）所示（
      見本院卷三第150 頁），復追加如108 年1 月30日民事陳
      報狀（十二）所示（見本院卷四第91頁），又追加如108 
      年10月1 日民事陳報狀（十七）所示（見本院卷四第317 
      頁），且因部分被告陸續辦畢繼承登記，原告復具狀撤回
      對被告許魏菊蘭、許旆甄、許寶玉、許秀琴、許淑惠、許
      秀娥、許劉錦雲、許時銓、許時楷、許新鳳、許時祝、許
      詹鳳嬌、許詩海、許素菁、許縤瑩、許縤翠、許詩杰之訴
      訟，有民事陳報狀（十九）及民事陳報狀（二十二）可稽
      （見本院卷五第76及228 頁），於法有據，可以准許。
（二）追加被告部分：
  1、 被告許光漢於65年11月4 日即起訴前死亡，有被告許光漢
     之戶籍謄本及除戶戶籍簿冊浮籤記事資料專用頁為證（見
     本院卷二第30頁），其繼承人為被告許詩洋、許文惠、許
     史安、許貴玲、許妙玲、許詩謀、許詩昇、許詩政，是原
     告應追加渠等為被告，雖原告誤以民事聲明承受訴訟狀對
     渠等為承受訴訟之聲明（見本院卷二第157 頁），然考其
     真意即係追加渠等為被告，核與前開規定相符，應予准許
     。
  2、 又被告許詩政於94年5 月24日即起訴前死亡，有被告許詩
     政之戶籍謄本及除戶戶籍簿冊浮籤記事資料「新增」專用
     頁等件可證（見本院卷一第226 頁），其繼承人為被告許
     史安、許禮智，是原告追加被告許史安、許禮智為被告（
     見本院卷一第225 頁、卷四第77頁），核與前揭規定相符
     ，應予准許。3 、被告鍾享澤為共有人，原以訴訟參加人
     參加本訴訟，而因本件為固有必要共同訴訟，原告於108 
     年7 月15日具狀追加被告鍾享澤為被告，有民事陳報狀（
     十六）在卷足稽（見本院卷四第296 頁），核與上開規定
     相符，亦應准許。
（三）撤回部分：
  1、 原告起訴時原將系爭土地共有人許建藏之繼承人許劉錦雲
     、許時賓、許時鑫列為被告，嗣渠等於本件審理中辦理繼
     承登記，並將許建藏之應有部分辦理繼承登記移轉予被告
     許時賓、許時鑫，故具狀向本院撤回對許劉錦雲之訴訟，
     有民事陳報狀（十九）、系爭土地登記第一類謄本附卷可
     參（見本院卷五第76及117 頁），核無不合，亦應准許。
  2、 被告許應吉於107 年4 月7 日即起訴後死亡，經原告具狀
     聲明由許應吉之繼承人即被告許張秀英、許祐瑋、許嫦娥
     、許秋嬌、許時銓承受訴訟，業如前述，然渠等於本件審
     理中辦理繼承登記，並將許應吉之應有部分辦理繼承登記
     移轉予被告許張秀英，故具狀向本院撤回被告許張秀英以
     外之繼承人之訴，有桃園市平鎮地政事務所土地所有權狀
     、民事陳報狀（十三）及民事陳報狀（十九）可參（見本
     院卷四第103 、106 頁、本院卷五第76頁），核無不合，
     應予准許。
  3、 被告許應雄於107 年11月28日即起訴後死亡，經原告具狀
     聲明由許應雄之繼承人即被告許魏菊蘭、許旆甄、許寶玉
     、許秀琴、許淑惠、許秀娥、許時齊承受訴訟，亦如前述
     ，然渠等於本件審理中辦理繼承登記，並將許應雄之應有
     部分辦理繼承登記移轉予被告許時齊，故具狀向本院撤回
     被告許時齊以外之繼承人之訴，有民事陳報狀（十九）可
     證（見本院卷五第76頁），核無不合，應予准許。
  4、 被告許應波於108 年9 月10日即起訴後死亡，經原告具狀
     聲明由許應波之繼承人即被告許時楷、許新鳳、許時炫、
     許時祝承受訴訟，業如前述，然渠等於本件審理中辦理繼
     承登記，並將許應波之應有部分辦理繼承登記移轉予被告
     許時炫，故具狀向本院撤回被告許時炫以外之繼承人之訴
     ，有民事陳報狀（二十二）可稽（見本院卷五第228 頁）
     ，核無不合，應予准許。
  5、 被告許秋郎於108 年8 月29日即起訴後死亡，經原告具狀
     聲明由許秋郎之繼承人即被告許詹鳳嬌、許素華、許詩海
     、許素菁、許縤瑩、許素翠，已如前述，然渠等於本件審
     理中辦理繼承登記，並將許秋郎之應有部分辦理繼承登記
     移轉予被告許素華，故具狀向本院撤回被告許素華以外之
     繼承人之訴，有民事陳報狀（二十二）可參（見本院卷五
     第228 頁），亦無不合，應予准許。
三、被告除臺灣石門農田水利會、許應材、黃成煒、范萱梅、許
    嘉珍、陳上元、劉光忠、黃嫆樺、鍾享澤外，其餘被告均經
    合法通知，而未於最後言詞辯論期日到場，均經核無民事訴
    訟法第386 條各款所列情形，依同法第385 條第1 項，爰均
    依原告之聲請，由其一造辯論而為判決。
貳、實體事項：
一、原告主張：緣坐落於桃園市○○區○○段0000地號土地（地目：
    空白，面積：1,728.8 平方公尺，下稱系爭土地）為兩造所
    共有，應有部分如附表（二）「應有部分比例欄」所示，且
    系爭土地並無法律上、使用目的上不能分割之情形，雖而被
    告臺灣石門農田水利會稱系爭土地為水利用地，並提出桃園
    縣政府93年10月21日府地重字第0930274954號函（原告誤載
    為0000000000號函）為證，然自該函亦顯示桃園縣政府早已
    令被告臺灣石門農田水利會辦理溜池廢除事宜，輔以系爭土
    地登記謄本之使用分區及類別均記載為「空白」，並參以桃
    園市政府都市計畫土地使用分區證明書，均足證系爭土地早
    於93年間變更為都市計畫道路用地及都市計畫內住宅區，是
    系爭土地確實未存有因法律上、使用目的上不能分割之情事
    。又兩造亦未訂有不分割之契約，因應有部分甚為繁雜及細
    分，如以原物全部分配予各共有人、原物分配及金錢補償或
    原物部分分配及價金分配併用等分割方式，顯有法律上及事
    實上之困難，為免影響土地完全利用之便利，爰依民法第82
    3 條第1 項前段、第824 條第2 項第2 款前段之規定，提起
    本件訴訟等語，並聲明：兩造共有坐落桃園市中壢區山嶺段
    1074地號土地應予變價分割，所得價金依附表（二）「應有
    部分比例欄」所示兩造應有部分比例分配於各共有人。
二、被告則以：
（一）被告曾智群律師（即許永和之遺產管理人）：許永和就系
      爭土地之持分極小，且許永和業已逝世，其繼承人全體均
      辦理拋棄繼承，縱以原物分割仍無人使用，倘採變價分割
      方法，除可以變賣價金盡速清償許永和之債務，亦可提升
      系爭土地之利用效率，是系爭土地應以變價分割為當等語
      。
（二）被告臺灣石門農田水利會：系爭土地坐落位置業經桃園縣
      政府辦理第24期聯合市地重劃，並規劃於系爭土地所在位
      置設置銜接灌溉系統之進水水道，作為農業灌溉、保留水
      利使用，目的在維護公眾灌溉用水及防洪調節機能之公共
      利益，故屬民法第823 條第1 項但書規定「因使用目的而
      不能分割」之範疇，故其不同意分割。退步言之，縱認系
      爭土地未有因使用目的不能分割之情，然被告臺灣石門農
      田水利會就系爭土地佔41.7％之持分比例，為全體共有人
      持分比例最高者，而被告范萱梅、黃成煒、胡通興、徐秀
      招之持分換算為面積，分別持有面積96.0444 平方公尺、
      153.6711平方公尺、96.0444 平方公尺、120.0556平方公
      尺，而為全體共有人持分比例次高者，是渠等之持分面積
      均可為通常之使用，應以原物分割為如本院卷四第134 頁
      所示分割方案之A 至E 區塊；而該分割方案所示F 區塊則
      依被告許嘉珍、陳上元、劉光忠、黃嫆樺及鍾享澤等5 人
      之意願，使其5 人維持共有；另包含原告之其他未表示意
      見之共有人則因持分比例過小而無法為通常之使用，應依
      其持分比例就該分割方案G 區塊土地變價分割等語。
（三）被告許嘉珍、陳上元、劉光忠、鍾享澤、黃嫆樺：不同意
      變價分割，主張原物分割。蓋被告許嘉珍、劉光忠、鍾享
      澤、黃嫆樺分別為桃園市○○區○○段○0000○0000○000000○00
      00地號土地之所有權人，而被告陳上元之父即訴外人陳阿
      六為桃園市○○區○○段○0000地號（與前揭地號土地合稱系
      爭鄰地）土地之所有權人，被告劉光忠、鍾享澤、陳上元
      並有建物坐落於系爭鄰地。而系爭土地如附件桃園市中壢
      地政事務所土地複丈成果圖所示編號1074（2 ）、1074（
      3 ）、1074（4 ）、1074（5 ）、1074（6）、1074（7 
      ）之部分，係上開被告自渠等所有系爭鄰地通行至對外道
      路即桃園市中壢區松智一街必經之通行地，是渠等主張以
      本院卷三第49頁所示分割方案為原物分割，渠等並均同意
      就附件之桃園市中壢地政事務所土地複丈成果圖所示編號
      1074（2 ）、1074（3 ）、1074（4 ）、1074（5 ）、10
      74（6 ）、1074（7 ）部分土地維持共有等語。並聲明：
      原告之訴駁回。
（四）被告黃成煒、徐秀招、胡通興、范萱梅：不同意變價分割
      。蓋系爭土地有渠等之建物坐落其上，該等建物均係於50
      至60年間購買，且均屬未辦理保存登記之建物，渠等主張
      原物分割，並提出分割方案如本院卷三第59頁所示等語，
      並聲明：原告之訴駁回。
（五）被告許育華、許應材、許應萬、許麗珍、許珮容、許雲貴
      、許應毅、許奐章、：同意變價分割等語。
（六）其餘被告均未於言詞辯論期日到場或提出書狀作何聲明或
      陳述。
三、本院之判斷：
（一）原告主張系爭土地為原告與附表（一）所示之共有人共有
      ，應有部分如附表（二）「應有部分比例欄」所示；另系
      爭土地之共有人就系爭土地均未訂有不分割之契約，且因
      共有人眾多，無法協定分割等事實，業據原告提出系爭土
      地之土地登記謄本、附表（一）所示共有人之戶籍謄本為
      證，且為上開到場之被告所不爭執；而其餘被告未於言詞
      辯論期日到場爭執，亦未提出書狀作何答辯，堪認原告主
      張之上開事實為真實。
（二）按各共有人，除法令另有規定外，得隨時請求分割共有物
      ，但因物之使用目的不能分割或契約訂有不分割之期限者
      ，不在此限，民法第823 條第1 項定有明文。經查，系爭
      土地之所有權為兩造所共有，其等之應有部分如附表（二
      ）「應有部分比例欄」所示，兩造間就系爭土地並無不得
      分割之約定，惟兩造無法協定分割方法等情，業經本院認
      定如前。而被告臺灣石門農田水利會主張系爭土地為水利
      保留地，是系爭土地屬前揭法文所稱「因物之使用目的不
      能分割」，是應不宜分割等語，固據其提出桃園縣政府府
      地重字第0930274954號函及銜接灌溉系統平面圖等件為證
      （見卷三第21至22頁），然細譯上開函文載明略以：「主
      旨：檢送本縣第二十四期（中壢、新屋、觀音）三鄉市○○
      市地○○區○○○○區○○○地號清冊、溜池水路銜接系統圖、溜
      持現況圖一份，惠請貴會協助辦理溜池廢除事宜…」等內
      容，並自本院依職權以107 年5 月8 日桃院豪民佩106 壢
      簡字第1383號函向桃園市政府就系爭土地目前之使用分區
      及是否仍有規劃部分土地作為灌溉系統之進水水道等情為
      函詢，經桃園市政府都市發展局以107 年5 月15日桃都行
      字第1070015297號函答覆略為：「…二、查旨揭地號土地
      屬中壢市（過嶺地區）楊梅鎮（高榮地區）新屋鄉（頭洲
      地區）觀音鄉（富源地區）都市計畫，土地使用分區為住
      宅區。…」等內容（見本院卷三第75頁）；並經桃園市政
      府都市發展局函轉桃園市政府水務局，經桃園市政府水務
      局再以107 年5 月23日桃水行字第1070026949號函轉被告
      臺灣石門農田水利會，而被告臺灣石門農田水利會以107 
      年5 月23日石農管字第1070001903號函答覆略以：「二、
      旨揭地號因桃園市政府於民國93年辦理廢溜並規劃設置聯
      絡水路（如附銜接灌溉系統圖），惟迄今並未施作…」等
      內容（見本院卷三第83頁），是自前開各函文內容可知，
      系爭土地雖曾為溜池保留地，然業經桃園市政府於93年辦
      理廢溜，又雖系爭土地經辦理廢溜後，復經規劃設置聯絡
      水路，惟按民法第823 條第1 項但書所謂因物之使用目的
      不能分割，係指該共有物現在依其使用目的不能分割者而
      言，如共同界牆、界標等。又雖經編為某種使用土地，於
      其所定之使用期限前，仍得為從來之利用（土地法第83條
      ）。倘現在並無不能分割之情形，縱將來有可能依其使用
      目的不能分割情事，亦無礙於共有人之分割請求權（最高
      法院暨所屬法院71年度法律座談會民事類第12號參照）。
      次按所謂「因物之使用目的不能分割」，係指共有物繼續
      供他物之用，而為其物之利用所不可缺，或為一權利之行
      使所不可缺者而言，如共有道路，除請求分割之共有人，
      願就其分得部分土地為他共有人設定地役權外，原則上不
      得分割（最高法院50年台上字第970 號、58年台上字第24
      31號判例參照），是系爭土地雖自93年經辦理廢溜而規劃
      設置聯絡水路，惟迄今均尚未實際施作聯絡水路，有前開
      臺灣石門農田水利會107 年5 月23日石農管字第10700019
      03號函可證，是系爭土地並無現在繼續供設置聯絡水路之
      用，而為被告臺灣石門農田水利會使用系爭土地所不可缺
      之情，則揆諸前揭意旨，系爭土地自無因使用目的不能分
      割之情事，是以被告臺灣石門農田水利會前揭所辯，洵非
      可採。
（三）次按民法第824 條第2 項明文規定：「分割之方法不能協
      議決定，或於協議決定後因消滅時效完成經共有人拒絕履
      行者，法院得因任何共有人之請求，命為下列之分配：一
      、以原物分配於各共有人。但各共有人均受原物之分配顯
      有困難者，得將原物分配於部分共有人。二、原物分配顯
      有困難時，得變賣共有物，以價金分配於各共有人；或以
      原物之一部分分配於各共有人，他部分變賣，以價金分配
      於各共有人。」，該規定前後文所稱之「各共有人」，均
      係指全體共有人。準此，法院兼採原物分配與變賣價金分
      配之分割方法時，務必全體共有人均分配到部分原物及變
      賣部分原物後之價金，始符法意。至法院為裁判分割時，
      為彈性運用以符實際需求，如需保留部分共有土地供為通
      行道路之用等因共有人之利益或其他必要情形，就共有物
      之一部，仍有維持共有之必要時，民法第824 條第4 項規
      定乃賦予法院於此特別情形下，有就共有物之特定部分不
      予分割之裁量權，並可由部分共有人維持該特定部分之共
      有，非謂法院於依同法條第2 項第2 款規定兼採原物及價
      金分配之分割方法時，亦得就各該分配方法僅對部分共有
      人為分配（最高法院107年度台上字第1791號判決參照）
      。又按共有人因共有物分割之方法不能協議決定，而提起
      請求分割共有物之訴，應由法院依民法第824 條命為適當
      之分配，不受任何共有人主張之拘束；定共有物分割之方
      法，可由法院自由裁量，但以其方法適當者為限；法院裁
      判分割共有物，須斟酌各共有人之利害關係、使用情形、
      共有物之性質及價值、經濟效用，符合公平經濟原則，其
      分割方法始得謂為適當（最高法院49年台上字第2569號、
      90年度台上字第1607號判決意旨參照）。經查：
（1） 本件原告主張變價分割，為被告曾智群律師（即許永和之
     遺產管理人）、許育華、許應材、許應萬、許麗珍、許珮
     容、許雲貴、許應毅、許奐章所同意，除被告臺灣石門農
     田水利會、許嘉珍、陳上元、劉光忠、鍾享澤、黃嫆樺、
     黃成煒、徐秀招、胡通興、范萱梅等人不同意將系爭土地
     全部變價分割外，其餘被告均未表示意見。依前揭條文意
     旨，兩造既就系爭土地無法協定分割方法，本院自應斟酌
     上開各項因素，以決定適當之分割方法。經查，系爭土地
     上雖有門牌號碼為桃園市○○區○○路000 號、150 號、146 
     號、140 號、136 號等建物坐落其上，然該等建物均屬未
     辦保存登記之建物乙情，有原告提出之地籍圖資網路便民
     服務系統資料、建物正反面照片2 幀、本院依職權函調之
     系爭土地土地登記公務用謄本（地號全部）、本院勘驗筆
     錄在卷可佐（見本院卷二第137 至138 頁、卷四第6及44頁
     ），且為上開建物事實上處分權人即被告黃成煒、徐秀招
     、胡通興、范萱梅於本院審理中所不爭執（見本院卷二第2
     85 頁反面至286 頁、卷五第243 頁反面），是上開建物均
     為未經辦理保存登記之建物，洵屬無疑，先堪認定。次查
     ，系爭土地之面積僅為1,728.8 平方公尺，然本件共有人
     共計有102 人，如依兩造應有部分之比例為原物分配，將
     致系爭土地分割為72筆，其中分得面積未足1 平方公尺者
     計有13筆，1 平方公尺以上未足5 平方公尺者計有42筆，
     已逾系爭土地上開原物分配筆數72筆之半數以上之筆數，
     勢將導致系爭土地大部分範圍均過於細分之情形，而使本
     件大部分共有人依其應有部分所分得之土地面積過小，土
     地之使用價值勢必大為降低，無法發揮系爭土地之經濟效
     益，對全體共有人亦難謂有利。雖被告臺灣石門農田水利
     會提出如本院卷四第134 頁所示之分割方案，將系爭土地
     區分為A 至G 之7 區塊，並以其中A 至F 部分之土地原物
     分配予部分共有人，G 部分之土地則以變價分割予原告及
     其餘未表示意見之其他共有人。惟按民法第824條第2 項第
     2 款後段規定「以原物之一部分分配於各共有人，他部分
     變賣，以價金分配於各共有人」，因條文採用「各共有人
     」一詞，就同一共有物對於全體共有人，應採相同分割方
     法（謝在全教授，民法物權論上冊，103 年9月版第407 頁
     參照），併參同前開判決之旨，是以被告臺灣石門農田水
     利會提出如本院卷四第134 頁所示之分割方案，未將全體
     共有人均分配到部分原物及變賣部分原物後之價金，非法
     所許。另被告黃成煒、徐秀招、胡通興、范萱梅提出如本
     院卷三第59頁所示之分割方案，主張系爭土地應依該分割
     方案為原物分配等語。而系爭土地倘依原物分配，勢將導
     致系爭土地逾半數之部分均過於細分，業如前述，且被告
     黃成煒、徐秀招、胡通興、范萱梅主張原物分割之所由，
     乃因渠等有建物坐落系爭土地之上，然屬未辦理保存登記
     之建物，審酌該等建物之合法性及分割後土地經濟效用，
     系爭土地實不適宜採取上述之分割方案。
（2） 至被告許嘉珍、劉光忠、鍾享澤、陳上元、黃嫆樺所提出
     之分割方案，主張將系爭土地於附件之桃園市中壢地政事
     務所土地複丈成果圖所示編號1074（2 ）、1074（3 ）、1
     0 74 （4 ）、1074（5 ）、1074（6 ）、1074（7 ）範圍
     分割為其等維持共有，就其餘土地變價拍賣等語。經查：
     被告許嘉珍、劉光忠、鍾享澤、黃嫆樺分別為桃園市○○區○
     ○段0000地號、1068地號、1064-1地號、1063地號土地等系
     爭鄰地之所有權人，而被告陳上元之父即訴外人陳阿六為
     上開同段1070地號土地之所有權人，同時該等被告5 人亦
     均為系爭土地之共有人等節，有桃園縣中壢地政事務所土
     地所有權狀在卷足證（見本院卷三第65至74頁），而上開1
     067地號土地與系爭土地於附件之桃園市中壢地政事務所土
     地複丈成果圖（下同）編號1074（4 ）所示土地部分、106
     8地號土地與系爭土地於附件編號1074（3 ）所示土地部分
     、1063地號土地與系爭土地於附件編號1074（6 ）及編號1
     074（7 ）所示土地部分、1070地號土地與系爭土地於附件
     編號1074（2 ）所示土地部分相毗鄰，另1064-1地號土地
     與系爭土地於附件編號1074（5 ）所示土地部分亦經由106
     4地號土地而互為相連等節，業經本院於107 年9 月27日現
     場履勘無誤，復有桃園市中壢地政事務所土地複丈成果圖
     、地籍圖謄本及現場履勘照片5 幀等件在卷足證（見本院
     卷五第54頁、卷四第78至80頁、卷三第49、59頁背面），
     倘系爭土地於附件編號1074（2 ）至1074（7 ）所示土地
     範圍由被告許嘉珍、劉光忠、鍾享澤、黃嫆樺、陳上元維
     持共有，則不惟被告許嘉珍、劉光忠、鍾享澤、黃嫆樺、
     陳上元得以上開維持共有部分與渠等本即所有之系爭鄰地
     合併予以開發利用，而有利於該等共有人，尚且使系爭鄰
     地得以與系爭土地共同發揮其經濟效用；又查，系爭鄰地
     中之1070地號、1069地號、1064-1地號土地上分別有門牌
     號碼為桃園市○○區○○路0 段000號、128 號、122 號之建物
     坐落其上，有桃園市中壢地政事務所土地複丈成果圖存卷
     可參（見本院卷四第88頁），而上開建物均屬合法登記之
     建物，有本院依職權查詢地籍圖資網路便民服務系統資料
     附卷可證（見本院卷五第245至247頁），核與前開被告黃
     成煒、徐秀招、胡通興、范萱梅於系爭土地上門牌號碼為
     桃園市○○區○○路0段000號、146 號、140 號、136 號等地
     上物均非合法保存登記之建物，本質上已有不同。又自前
     揭地籍圖資網路便民服務系統資料，亦可知上開合法保存
     登記之建物之屋齡分別已有43年、43年、13年，是上開合
     法登記建物之使用權人，自上開建物通行至桃園市中壢區
     松智一街之通行路線，衡情均已形成長久之慣行；而桃園
     市中壢區松智一街與系爭土地如附件之桃園市中壢地政事
     務所土地複丈成果圖所示編號1074（2）、1074（3 ）、10
     74（4 ）、1074（5）、1074（6 ）、1074（7 ）之北方相
     鄰接乙情，有桃園市中壢區山嶺段土地估價不動產估價報
     告書所示之勘估標的空照示意圖存卷可參（見本院卷五第1
     7頁），顯見前揭被告或上開合法保存登記建物之利用權人
     欲自系爭鄰地及上開合法保存登記之建物通行至對外道路
     即桃園市中壢區松智一街，長久以來均必須經由系爭土地
     於附件之桃園市中壢地政事務所土地複丈成果圖所示編號1
     074（2 ）、1074（3 ）、1074（4 ）、1074（5 ）、1074
     （6 ）、1074
     （7）通過，是以本件實有保留部分共有土地供為部分共有
          人自系爭鄰地或上開合法建物通行至松智一街之情形
          ，揆諸上開判決之旨，由被告許嘉珍、劉光忠、鍾享
          澤、黃嫆樺、陳上元維持該上開特定部分之共有，以
          供通行之用，而就其餘系爭土地則採變價方式，於法
          尚無違背。再者，上開被告許嘉珍、劉光忠、鍾享澤
          、黃嫆樺、陳上元於本院言詞辯論期日表示之意見均
          為：「（問：被告78、82、83、89、參加人鍾享澤，
          是否同意就同段1071（即合併後之1070地號，參本院
          卷四第287 至291 頁）、1068、1067、1063地號土地
          緊鄰之部分維持共有）同意。」等語（見本院卷三第
          44頁），益見其等亦同意就系爭土地如附件之桃園市
          中壢地政事務所土地複丈成果圖所示編號1074（2）
          、1074（3）、1074（4 ）、1074（5 ）、1074（6 
          ）、1074（7）範圍維持共有。是本院綜合前情，為
          彈性運用以符實際需求，本件確有需保留部分共有土
          地供通行道路之用。從而，被告許嘉珍、劉光忠、鍾
          享澤、黃嫆樺就系爭土地如附件之桃園市中壢地政事
          務所土地複丈成果圖所示編號1074（2 ）至1074（7 
          ）之範圍維持共有，有利於整合使用系爭鄰地及系爭
          土地，而擴大發揮土地之經濟效益，是以本件分割方
          案就系爭土地如附件所示桃園市中壢地政事務所土地
          複丈成果圖編號1074（2）、1074（3）、1074（4 ）
          、1074（5 ）、1074（6 ）、1074（7 ）不予分割，
          並由被告許嘉珍、陳上元、劉光忠、黃嫆樺、鍾享澤
          依附表（二）所示維持共有比例欄維持共有，其餘共
          有土地部分則予變價分割，應屬可採行之方案。
（四）再按法院裁判分割共有物，除應斟酌各共有人之利害關係
      ，及共有物之性質外，尚應斟酌共有物之價格，倘共有人
      中有不能按其應有部分受分配，或所受分配之不動產，其
      價格不相當時，法院非不得命以金錢補償之（最高法院57
      年台上字第2117號判決意旨參照）。依本件分割方案，其
      中部分共有人包括被告許嘉珍、陳上元、劉光忠、黃嫆樺
      、鍾享澤就系爭土地如附件所示桃園市中壢地政事務所土
      地複丈成果圖編號1074（2 ）、1074（3 ）、1074（4 ）
      、1074（5 ）、1074（6 ）、1074（7 ）之部分維持共有
      ，查上開編號土地之總面積加計有75.57 平方公尺，有附
      件所示桃園市中壢地政事務所土地複丈成果圖可稽，然上
      開被告應有部分面積佔系爭土地比例之1339/27000，有桃
      園市中壢區山嶺段土地估價不動產估價報告書在卷可稽（
      見本院卷第36頁反面），是經換算面積應為85.74 平方公
      尺（計算式：1728.8㎡1339÷27000 ＝85.74 ㎡，小數點二
      位後四捨五入），而低於上開維持共有部份之面積，致部
      分共有人取得土地價值互有增加或未足，依上開說明，自
      應以金錢相互補償。再經本院囑託誠立不動產估價師聯合
      事務所鑑價結果，採此分割方案，則被告陳上元於分割後
      取得之土地權利價值，較分割前減少140 萬5,252 元、被
      告劉光忠減少114 萬9,049 元、被告許嘉珍減少109萬4,5
      77 元、被告鍾享澤減少47萬4,946 元、被告黃嫆樺減少2
      0萬9,301 元；而原告及被告陳上元、劉光忠、許嘉珍、
      鍾享澤、黃嫆樺以外之被告等人，則增加433 萬3,124 元
      等節，有桃園市平鎮區山嶺段土地估價不動產估價報告書
      中之找補金額計算說明表附卷可稽（見本院卷五第37頁反
      面），本院即以此作為兩造互為找補之依據。從而，本院
      依兩造等應受及應給付之補償金額，依比例平均分攤，據
      此計算之結果，各共有人應相互補償之金額如附表（三）
      所示，爰判決如主文第一、（三）項所示。
（五）末按債務人就查封物所為移轉、設定負擔或其他有礙執行
      效果之行為，依強制執行法第51條第2 項規定，僅對於債
      權人不生效力而已，並非絕對無效；裁判分割，既係法院
      基於公平原則，決定適當之方法分割共有物，自不發生有
      礙執行效果之問題，債權人即不得對之主張不生效力；且
      債務人之應有部分，經實施查封以後，因裁判分割，其權
      利即集中於分割後之特定物，此為債務人原有權利在型態
      上之變更，當為查封效力之所及，於假處分亦無影響（最
      高法院72年台上字第2642號判決意旨、同院69年度第14次
      民事庭會議決議可資參照）。查被告許碧芳於系爭土地分
      割前之應有部分雖經債權人蕭唯真聲請本院以102 年3 月
      20日桃院晴102 司執全助字第89號函辦理查封登記在案，
      有系爭土地登記第一類謄本（所有權個人全部）在卷可證
      （ 見本院卷五第105 頁），然裁判分割，既係法院基於
      公平原則，決定適當之方法分割共有物，當不發生有礙執
      行效果之問題；且債務人之應有部分，經實施查封以後，
      因裁判分割，其權利即集中於分割後之特定物，此為債務
      人原有權利在型態上之變更，當為查封效力之所及，故系
      爭土地分割後，債權人所實施之禁止處分登記及查封登記
      亦應當然轉於被告許碧芳因系爭土地受分配價金，併予敘
      明。
四、綜上所述，原告請求准將系爭土地如主文第一、（一）項範
    圍予以變價分割，為有理由，應予准許。復依系爭土地之性
    質及分割後之經濟效用等一切情狀，系爭土地如主文第一、
    （二）項範圍應予維持共有為適當，並應依主文第一、（三
    ）項之範圍為金錢補償，爰諭知如主文第一項所示。
五、本件事證已臻明確，兩造其餘攻擊防禦方法及所提證據，核
    與判決之結果不生影響，爰不逐一論述，併予敘明。
六、訴訟費用負擔之依據：因共有物分割、經界或其他性質上類
    似之事件涉訟，由敗訴當事人負擔訴訟費用顯失公平者，法
    院得酌量情形，命勝訴之當事人負擔其一部，民事訴訟法第
    80條之1 定有明文。查分割共有物事件乃具有非訟事件性質
    ，系爭土地既因兩造無法達成分割協議，原告因而提起訴訟
    ，而兩造各自主張之分割方法，僅供法院參考，由法院命為
    適當之分配，縱法院認原告請求分割共有物為有理由，因兩
    造均因系爭土地之分割互蒙其利，依上開說明，本院認本件
    訴訟費用應由兩造按應有部分比例負擔始為公平。本件訴訟
    費用額確定為如主文第二項所示之1 萬4,650 元，爰依民事
    訴訟法第80條之1 、第85條第1 項但書之規定，職權酌定兩
    造依附表（二）「訴訟費用負擔欄」所示比例負擔訴訟費用
    。
中　　華　　民　　國　 109　　年　　5 　　月　　22　　日
                  中壢簡易庭  法  官    劉哲嘉
以上為正本係照原本作成。
如不服本判決，應於送達後20日內，向本院提出上訴狀並表明上
訴理由，如於本判決宣示後送達前提起上訴者，應於判決送達後
20日內補提上訴理由書（須附繕本）。
如委任律師提起上訴者，應一併繳納上訴審裁判費。
中　　華　　民　　國　 109　　年　　5 　　月　　22　　日
                              書記官    鄭履任
附表：


　項目   金額（新臺幣/元）　 　　　　 裁判費     2,650元 原告墊付 測量規費   　12,000元　　　　 原告墊付 共計　　　　   　14,650元